最高法院民事判決　　　　　　一○○年度台上字第一三八六號
上　訴　人　趙國強
訴訟代理人　賴鴻鳴律師
　　　　　　黃俊達律師
　　　　　　粘怡華律師
　　　　　　蘇文斌律師
被 上訴 人　中央存款保險股份有限公司
　　　　　
法定代理人　王南華
訴訟代理人　黃溫信律師
　　　　　　黃紹文律師
　　　　　　徐美玉律師
上列當事人間請求侵權行為損害賠償等事件，上訴人對於中華民
國一○○年二月八日台灣高等法院台南分院第二審判決（九十九
年度上字第二三○號），提起上訴，本院判決如下：
    主  文
原判決除假執行部分外廢棄，發回台灣高等法院台南分院。
    理  由
按行政院金融重建基金（下稱重建基金）依行政院金融重建基金
設置及管理條例（下稱基金條例）規定辦理賠付後，在其賠付之
限度內，取得該金融機構對其負責人、職員因委任或僱傭契約所
生之債務不履行損害賠償請求權或侵權行為損害賠償請求權。中
央存款保險公司（下稱存保公司）得於該基金授與訴訟實施權後
，以自己之名義，對前項所列應負賠償責任之人提起民事訴訟或
聲請承當訴訟。此觀基金條例第十七條第一、二項規定自明。本
件訴訟繫屬本院後，重建基金依上述規定，就辦理賠付後所取得
原被上訴人（即第一審原告）慶豐商業銀行股份有限公司（下稱
慶豐銀行）對於其職員即上訴人之損害賠償請求權，授與存保公
司訴訟實施權，有訴訟實施權授權書、概括讓與及承受合約等在
卷可稽，存保公司聲請承當訴訟，於法自無不合，應予准許，合
先敘明。
次查慶豐銀行起訴主張：上訴人自民國八十九年八月起至九十七
年一月止，在伊銀行台南分行擔任保險箱經辦業務，竟藉職務之
便，自九十二年間起連續竊取伊客戶租用保險箱內之財物（下稱
系爭竊盜行為），伊因而遭行政院金融監督管理委員會（下稱金
管會）依銀行法第一百二十九條第七款規定，處以罰鍰新台幣（
下同）二百萬元（下稱系爭罰鍰），伊已繳納完畢。上訴人受僱
於伊，竟竊取客戶財物，所提供之勞務顯有瑕疵，有加害給付之
情形，所為並構成侵權行為，應依民法第二百二十七條第一項、
第一百八十四條第一項前、後段規定，賠償伊所受系爭罰鍰之損
害；伊並得依銀行法第一百三十三條第二項規定，於受罰後向上
訴人求償等情，爰求為命上訴人給付二百萬元並加付法定遲延利
息之判決。
上訴人則以：伊雖有系爭竊盜行為，然慶豐銀行遭金管會處以罰
鍰，係因其內控有嚴重疏失，違反銀行法相關規定所致，伊之不
法行為，與其受罰，並無相當因果關係，自不負侵權行為或債務
不履行之賠償責任。又伊非慶豐銀行執行內部控制及稽核業務之
管理階層或員工，僅為被監督之對象，非銀行法第一百三十三條
第二項所定應負責之人，慶豐銀行自不得依該項規定，對伊求償
等語，資為抗辯。
原審將第一審所為慶豐銀行敗訴之判決廢棄，改判如其聲明，無
非以：上訴人自八十九年八月起至九十七年一月止，於慶豐銀行
台南分行任職，擔任保險箱經辦業務。其利用業務之便，自九十
二年間起陸續竊取該銀行客戶置放於保險箱內之財物，經台灣台
南地方法院以九十八年度訴字第二○三號刑事判決判處罪刑確定
。嗣金管會九十七年五月八日金管銀（四）字第09700151691 號
裁處書以上訴人於擔任保管箱業務管理員期間，藉職務之便開啟
保險箱竊取客戶財物，慶豐銀行有未依保管箱業務手冊執行業務
、主管未確實執行覆核工作、未建立有效牽制機制等內部控制之
缺失，違反銀行法第四十五條之一規定，依同法第一百二十九條
第七款規定處以系爭罰鍰，慶豐銀行於九十七年五月二十日繳納
罰鍰完畢。按因故意或過失，不法侵害他人之權利者，負損害賠
償責任。故意以背於善良風俗之方法，加損害於他人者亦同，民
法第一百八十四條第一項定有明文。又所謂相當因果關係，係指
無此事實，雖不必生此結果，但有此事實，按諸一般情形，通常
均可能發生此結果者而言。查金管會裁罰理由，係以上訴人之竊
盜行為，據以認定慶豐銀行有上開缺失；而上訴人藉職務之便，
以核對客戶返還銀行但未回收銷毀之保險箱鑰匙、謊報保險箱號
，取得備份保險箱鑰匙之方式，配合由其保管之保險箱母鑰匙，
連續為竊盜行為，顯見係其行為，致慶豐銀行遭金管會裁罰，兩
者間有相當因果關係甚明。上訴人為系爭竊盜行為，係故意不法
侵害慶豐銀行之權利，自應負侵權行為之損害賠償責任。慶豐銀
行請求上訴人賠償二百萬元，並加計自起訴狀繕本送達翌日（即
九十八年十月十七日）起按法定利率計算之遲延利息，自非無據
，應予准許。而其依侵權行為之關係請求，既經准許，其他法律
關係之主張，即無庸審究等詞，為其判斷之基礎。
惟查原審謂上訴人係故意不法侵害慶豐銀行之權利，應負侵權行
為之損害賠償責任云云，似係認上訴人所為，成立民法第一百八
十四條第一項前段之侵權行為；惟慶豐銀行究有何項「權利」受
侵害，原審並未敘明，理由已有不備；且既謂金管會係以上訴人
之系爭竊盜行為，認定慶豐銀行有未依保管箱業務手冊執行業務
、主管未確實執行覆核工作、未建立有效牽制機制等內部控制之
缺失，違反銀行法第四十五條之一規定，而依同法第一百二十九
條第七款規定處以罰鍰云云，則慶豐銀行自身之上開缺失，是否
亦為受罰即損害發生之原因？本件有無民法第二百十七條第一項
規定之適用？自滋疑義，應予釐清。上訴論旨，指摘原判決不當
，求予廢棄，非無理由。
據上論結，本件上訴為有理由。依民事訴訟法第四百七十七條第
一項、第四百七十八條第二項，判決如主文。
中    華    民    國  一○○  年    八    月  二十四  日
                      最高法院民事第一庭
                          審判長法官  蕭  亨  國  
                                法官  李  慧  兒  
                                法官  高  孟  焄  
                                法官  許  澍  林  
                                法官  黃  義  豐  
本件正本證明與原本無異
                                      書  記  官  
中    華    民    國  一○○  年    九    月    六    日
                                                      K